【裁判字號】    97,易,1429
【裁判日期】    970613
【裁判案由】    詐欺等
【裁判全文】
臺灣臺北地方法院刑事判決              97年度易字第1429號
公  訴  人  臺灣臺北地方法院檢察署檢察官
被      告  乙○○
上列被告因詐欺等案件，經檢察官提起公訴（九十六年度偵緝字
第二六一三號），被告於準備程序進行中就被訴事實為有罪之陳
述，經合議庭裁定改行簡式審判程序，本院判決如下：
    主  文
乙○○行使偽造私文書，足以生損害於他人，處有期徒刑月，
如易科罰金，以銀元佰元即新臺幣玖佰元折算壹日。緩刑貳年
。如附表所示偽造之署押均沒收。
    事  實
一、乙○○因負債累累，需款孔急，明知其配偶甲○○並無以南
    山人壽保險股份有限公司（下稱南山人壽公司）保單借款之
    事實，竟基於行使偽造私文書、意圖為自己不法所有之犯意
    ，於民國九十四年（起訴書誤載為九十五年）十月三日，在
    渠等位於臺北市○○區○○街三００巷三號之同居住處內，
    取得甲○○所有之南山人壽公司保單二份，而未經甲○○同
    意，冒用甲○○名義，填具南山人壽公司保單借款合約書二
    紙，於其上偽造甲○○之簽名署押（詳如附表所示），表示
    甲○○委任其分別以甲○○所有上開保單二份向南山人壽公
    司借款新臺幣（下同）四萬四千元及一萬八千元之意，而偽
    造該等保單借款合約書私文書二紙後，連同上開保單二份一
    併於同日持向南山人壽公司行使，申辦保單借款，使該公司
    陷於錯誤，誤信乙○○確獲甲○○授權代辦保單借款，而於
    翌日將六萬二千元匯入乙○○向甲○○借用之台新銀行城東
    分行帳號00000000000000號帳戶，足以生損
    害於甲○○及南山人壽公司，而乙○○詐得該筆款項後，旋
    提領花用一空。嗣甲○○於九十五年十月四日接獲南山人壽
    公司保單借款保險費墊繳本息通知書，始悉上情。
二、案經甲○○訴由臺北市政府警察局信義分局報請臺灣臺北地
    方法院檢察署檢察官偵查起訴。
    理  由
一、前揭事實，業據被告乙○○於本院審理時坦承不諱（見本院
    卷第二一至二二頁），核與證人即告訴人甲○○於偵查中指
    證情節相符（見九十六年度偵字第五九五六號卷第三０頁）
    ，並有南山人壽公司保單借款保險費墊繳本息通知書及保單
    借款合約書附卷可稽（見九十六年度偵字第五九五六號卷第
    一四至一五頁、第二二至二三頁）。本件事證明確，被告犯
    行洵堪認定，應予依法論科。
二、論罪科刑：
  (一)核被告所為，係犯刑法第二百十六條、第二百十條之行使偽
    造私文書及第三百三十九條第一項之詐欺取財罪。其偽造署
    押，係偽造私文書之部分行為，偽造私文書之低度行為，又
    為行使偽造私文書之高度行為所吸收，不另論罪。
  (二)查被告行為後，九十四年二月二日修正公布之刑法，業於九
    十五年七月一日起施行。按行為後法律有變更者，適用行為
    時之法律，但行為後之法律有利於行為人者，適用最有利於
    行為人之法律，刑法第二條第一項定有明文。茲本條係規範
    行為後法律變更所生新舊法律比較適用之準據法，本身尚無
    新舊法比較之問題，於新法施行後，應一律適用新法第二條
    第一項之規定，為「從舊從輕」之比較。而本次刑法法律變
    更，新舊法比較時應就罪刑有關之共犯、未遂犯、想像競合
    犯、牽連犯、連續犯、結合犯，以及累犯加重、自首減輕暨
    其他法定加減原因（如身分加減）與加減例等一切情形，綜
    其全部罪刑之結果而為比較如下（最高法院九十五年五月二
    十三日九十五年度第八次刑事庭會議決議參照）：
  1.刑法第三百三十九條第一項規定，於本次刑法修正時雖未併
    予修正，而無新、舊法比較之問題，惟其法定刑除有期徒刑
    及拘役外，尚有罰金刑，而關於罰金刑部分，刑法第三十三
    條第五款既已修正，自有修正前、後刑法第三十三條第五款
    比較適用之問題（臺灣高等法院暨所屬法院九十五年十二月
    十三日法律座談會刑事類提案第一號、第二號研討結果參照
    ）。茲修正後之刑法第三十三條第五款已將罰金刑之最低額
    由銀元一元即新臺幣三元，提高為新臺幣一千元，比較新、
    舊法結果，自以被告行為時即修正前之刑法第三十三條第五
    款規定較有利於被告。
  2.刑法第五十五條關於牽連犯之規定業經刪除，則被告所犯各
    罪，應予分論併罰。比較新、舊法結果，適用被告行為時之
    法律即修正前刑法第五十五條牽連犯之規定，較有利於被告
    。
  3.綜上法律修正前、後之全部罪刑之結果而為比較，揆諸前揭
    最高法院決議及刑法第二條第一項所定之「從舊從輕」原則
    ，適用被告行為時即修正前之法律，對被告較為有利，自應
    適用修正前刑法相關規定。
  (三)被告行使偽造私文書之目的，在詐取款項，所犯上開二罪間
    有方法目的之牽連關係，依修正前刑法第五十五條之規定，
    應從一重之行使偽造私文書罪論處。
  (四)公訴意旨雖已敘明被告行使偽造之保單借款合約書向南山人
    壽公司詐取借款之事實，惟起訴法條漏未記載刑法第二百十
    六條、第二百十條之行使偽造私文書罪，此業經公訴人更正
    在卷（見卷附論告書），附此敘明。
  (五)爰審酌被告未經告訴人同意，即擅自冒用告訴人名義，以告
    訴人之保單，向保險公司借款，危害告訴人之權益，惟其並
    無前科，素行良好，僅因一時貪利，致罹刑章，且犯後已與
    告訴人達成和解（見本院卷第二三至二六頁之和解書），如
    數清償上開債務，並坦承犯行，知所悔悟，態度良好等一切
    情狀，量處如主文所示之刑。
  (六)又被告行為後，九十四年二月二日修正公布之刑法第四十一
    條，亦已於九十五年七月一日起施行，其中第一項前段修正
    為：「犯最重本刑為五年以下有期徒刑以下之刑之罪，而受
    六個月以下有期徒刑或拘役之宣告者，得以新臺幣一千元、
    二千元或三千元折算一日，易科罰金」，然依被告行為時法
    律，即修正前刑法第四十一條第一項前段：「犯最重本刑為
    五年以下有期徒刑以下之刑之罪，而受六個月以下有期徒刑
    或拘役之宣告，因身體、教育、職業、家庭之關係或其他正
    當事由，執行顯有困難者，得以一元以上三元以下折算一日
    ，易科罰金」，暨修正前罰金罰鍰提高標準條例第二條：「
    依刑法第四十一條易科罰金者，均就其原定數額提高為一百
    倍折算一日；法律所定罰金數額未依本條例提高倍數，或其
    處罰法條無罰金刑之規定者，亦同」等規定，易科罰金之折
    算標準最高為銀元三百元即新臺幣九百元，最低為銀元一百
    元即新臺幣三百元。比較新、舊法結果，適用被告行為時即
    修正前之法律，對被告較為有利，爰併依刑法第二條第一項
    前段之規定，適用修正前刑法第四十一條第一項前段，諭知
    易科罰金之折算標準。
  (七)再查被告犯罪之時間，雖係在九十六年四月二十四日以前，
    然被告前經臺灣臺北地方法院檢察署檢察署傳、拘未到，而
    於九十六年七月十三日發佈通緝後，直至同年十一月十三日
    始為警緝獲；是被告既未於九十六年十二月三十一日以前自
    動歸案接受偵查，則依九十六年七月十六日施行之「中華民
    國九十六年罪犯減刑條例」第五條：「本條例施行前，經通
    緝而未於中華民國九十六年十二月三十一日以前自動歸案接
    受偵查、審判或執行者，不得依本條例減刑」之規定，自不
    得減刑，附此敘明。
  (八)末按修正後刑法施行後，緩刑之宣告，應適用新法第七十四
    條之規定（前開最高法院刑事庭會議決議參照）。查被告前
    未曾受有期徒刑以上刑之宣告，此有卷附臺灣高等法院被告
    前案紀錄表可按（見本院卷第二七至二八頁），其因一時貪
    欲，短於思慮，偶罹刑典，且其已於九十七年五月二十三日
    向南山人壽公司清償借款本息，並獲告訴人諒解、請求本院
    給予被告一次機會（見本院卷第一九頁反面），是被告經此
    罪刑之宣告後，當知所警惕，信無再犯之虞，本院認所宣告
    之刑以暫不執行為適當，爰併宣告緩刑二年，以啟自新。
  (九)如附表所示偽造之署押，不問屬於犯人與否，均應依刑法第
    二百十九條規定宣告沒收。
據上論斷，應依刑事訴訟法第二百七十三條之一第一項、第二百
九十九條第一項前段，刑法第二條第一項前段、第二百十六條、
第二百十條、第三百三十九條第一項、修正前刑法第五十五條、
第四十一條第一項前段、刑法第七十四條第一項第一款、第二百
十九條，刑法施行法第一條之一第一項、第二項前段，修正前罰
金罰鍰提高標準條例第二條，現行法規所定貨幣單位折算新臺幣
條例第二條，判決如主文。
本案經檢察官王鑫健到庭執行職務
中    華    民    國  九十七  年    六    月   十三   日
                  刑事第八庭法  官  陳芃宇
以上正本證明與原本無異。
如不服本判決，應於判決送達後10日內，向本院提出上訴狀。
                            書記官  徐鶯尹
中    華    民    國  九十七  年    六    月   十七   日
附表：偽造之署押
┌───┬───┬──────────────────┬───┐
│ 編 號│ 名稱 │            位        置            │ 數量 │
├───┼───┼──────────────────┼───┤
│  一  │甲○○│ 南山人壽公司保單借款合約書（保單號 │ 二枚 │
│      │      │ 碼：Ｚ000000000、借款金額：四萬四千 │      │
│      │      │ 元）之「要保人（委任人）簽章」及「 │      │
│      │      │ 被保險人同意暨簽名」欄             │      │
├───┼───┼──────────────────┼───┤
│  二  │甲○○│ 南山人壽公司保單借款合約書（保單號 │ 二枚 │
│      │      │ 碼：Ｚ000000000、借款金額：一萬八千 │      │
│      │      │ 元）之「要保人（委任人）簽章」及「 │      │
│      │      │ 被保險人同意暨簽名」欄             │      │
└───┴───┴──────────────────┴───┘
附錄本案論罪科刑法條全文：
中華民國刑法第216條
行使第210條至第215條之文書者，依偽造、變造文書或登載不實
事項或使登載不實事項之規定處斷。
中華民國刑法第210條
偽造、變造私文書，足以生損害於公眾或他人者，處5年以下有
期徒刑。
中華民國刑法第339條
意圖為自己或第三人不法之所有，以詐術使人將本人或第三人之
物交付者，處5年以下有期徒刑、拘役或科或併科1千元以下罰金
。
以前項方法得財產上不法之利益或使第三人得之者，亦同。
前二項之未遂犯罰之。


司法院資訊處製作；財團法人民間司法改革基金會備份。
